臺灣高等法院臺中分院民事判決　100年度再字第13號
再審原告　　徐森安
再審被告　　台中市政府即台中縣政府
法定代理人　胡志強
上列當事人間請求拆屋還地事件，再審原告對於中華民國98年7月
21日本院98年度上字第218號確定判決提起再審之訴，本院判決如
下：
    主  文
再審之訴駁回。
再審訴訟費用由再審原告負擔。
    事實及理由
一、再審聲明：
  (一)臺灣臺中地方法院97年度訴字第2808號、本院98年度上字第
    218號判決應廢棄。
  (二)再審被告應將臺中市○○區○○路454號營業所在地返還再審
    原告，所在地上已拆房屋應予同時回復原狀；或依土地徵收
    條例第42條第1項後段規定，將其營業所在地權利備案，依同
    法第33條第1項規定，補辦理原供合法營業建築改良物徵收，
    補償予再審原告。
二、再審理由略以：再審被告就系爭營業所在地（即臺中市○○
    區○○路454號房屋暨其坐落土地）依公權力徵收100年度營
    業房屋稅，再審原告若不繳，將因違反房屋稅法第18條第1
    項後段、強制執行法第4條第1項第6款規定，再度被再審被
    告當作執行名義移送法院強制執行，是再審原告僅能依法完
    成本次營業房屋稅之繳納。而系爭營業所在地使用權源，為
    民國92年4月17日經再審被告所屬工務局建管、使管等課及
    建設局城鄉計畫科、地方稅務局等單位，依都市計畫、建築
    管理、地方稅務等法令規定審查完成，由再審被告依公權力
    核准再審原告營業使用，完成登記後依法公告全國，並將核
    准函副本分送前開各主管單位，有該函文及營利事業登記證
    可證。再審被告現於原確定判決後，復以上開課徵營業房屋
    稅之行政處分承認92年4月17日函文、及中縣營字第127474-
    2號營利事業登記證之行政處分，自溯及法律行為時營業使
    用之效力；亦即再審被告承認再審原告所在地之使用情形確
    為營業，致本件原確定判決基礎已變更，而有民事訴訟法第
    496條第1項第11款之再審事由存在。又再審被告於系爭營業
    所在地已辦理過第一次地上物徵收，若要取回土地，應依徵
    收前例辦理。本件既係再審被告以地方稅務、都市土地管理
    及建築管理等多重身分，核准再審原告營業登記在案（其同
    意使用系爭營業所在地之權源，為營利事業統一發證辦法第
    6、7、10條），經稅務、土地管理、建築管理法令審查符合
    規定後，亦由再審被告登記並依法公告全國，則再審被告於
    核准系爭營業所在地之使用後，重複以都市土地管理身分提
    告，致有上開原確定判決之結果，原確定判決適用不當得利
    法規亦顯有錯誤，應予廢棄。爰依民事訴訟法第496條第1項
    第1、11款規定，提起本件再審之訴等語。
二、按再審之訴，應於30日之不變期間內提起。前項期間，自判
    決確定時起算，判決於送達前確定者，自送達時起算；其再
    審之理由發生或知悉在後者，均自知悉時起算。但自判決確
    定後已逾5年者，不得提起。民事訴訟法第500條第1、2項定
    有明文。查再審原告對於本院98年度上字第218號拆屋還地
    確定判決，提起本件再審之訴，而該判決係於98年8月27日
    即告確定，業經本院調閱上開全卷查明屬實。惟再審原告提
    起本件再審，主張其收受100年度5月份房屋稅繳款書，而知
    原確定判決有民事訴訟法第496條第1項第1、11款之再審事
    由，並提出該100年度房屋稅繳款書為証，尚堪認再審原告
    已表明本件再審理由其知悉在後之事實，迄至其提起本件再
    審之訴之100年6月7日止，尚未逾上開30日之法定期間，
    本件再審之訴為合法，合先敘明。
三、按適用法規顯有錯誤者、及為判決基礎之民事、刑事、行政
    訴訟判決及其他裁判或行政處分，依其後之確定裁判或行政
    處分已變更者，得以再審之訴對於確定終局判決聲明不服。
    民事訴訟法第496條第1項第1、11款分別定有明文。而所謂
    適用法規顯有錯誤者，係指確定判決所適用之法規，顯然不
    合於法律規定，或與司法院現尚有效及大法官會議之解釋，
    或本院尚有效之判例，顯然違反者而言；關於事實審法院認
    定事實之職權、或法律審法院就該法律規定事項所表示之法
    律上之意見（通稱法律見解），並無適用法規顯有錯誤之可
    言（最高法院60年台再字第170號、63年台上字第880號、及
    63年台再字第67號判例參照）。又為判決基礎之民事或刑事
    判決及其他裁判，或行政處分，依其後之確定裁判或行政處
    分已變更者，係指確定之本案判決以他訴訟之民事判決或刑
    事判決及其他裁判，或行政處分為裁判基礎，而該民事或刑
    事判決或其他裁判，或行政處分，已因其後之確定裁判或行
    政處分而有所變更，結果使原確定判決之基礎發生動搖者而
    言(最高法院80年度台上字第2751號判決要旨參照)。又再審
    之訴顯無再審理由者，得不經言詞辯論，以判決駁回之。同
    法第502條第2項亦有明文規定。
四、查再審原告提起本件再審之訴，無非係以臺中市○○區○○
    路454號系爭房屋，作為營業所在地之使用權源，係92年4月
    17日經再審被告工務局等單位，依都市計畫等法規審查完成
    ，核准再審原告營業使用，再審被告於原確定判決後，所屬
    之稅務局仍徵收系爭房屋100年度營業房屋稅，可證上開課
    徵營業房屋稅之行政處分承認92年4月17日函文、及中縣營
    字第127474-2號營利事業登記證之行政處分，系爭房屋確為
    再審原告作為營業之用，原確定判決基礎即有變更，自有民
    事訴訟法第496條第1項第11款之再審事由存在等語。惟查本
    院前確定判決命再審原告應拆屋還地，係以坐落台中縣清水
    鎮○○段562-1地號系爭土地為再審被告所有，再審原告所
    有之系爭建物無權占用系爭土地，再審被告依民法第767條
    規定，請求再審原告應將系爭房屋拆除，並將土地返還再審
    被告，依法有據，而為再審原告敗訴之判決。經核本院前確
    定判決基礎，係本於民法第767條物上請求權，判命再審原
    告應拆屋還地，並非以核課稅捐之行政處分為判決之基礎；
    況稅捐之核課、徵收，並無確定私權之效力，更與再審原告
    是否占用系爭土地之權源無涉，是縱再審被告所屬之稅捐機
    關於前確定判決後仍送達再審原告應繳納系爭房屋之營業稅
    ，惟因該繳納稅捐之行政處分並非前確定判決之裁判基礎，
    即無使前確定判決基礎發生動搖之情事，則再審原告以此由
    ，主張前確定判決有民事訴訟法第496條第1項第11款之再審
    事由云云，即核與法不符，自無從准許。再審原告又以：再
    審被告於核准系爭營業所在地之使用後，又提起前確定判決
    之訴訟，致其受有原確定判決之結果，原確定判決適用不當
    得利法規，顯有錯誤，亦有同條項第1款之再審事由等語。
    惟查再審原告所有之建物既無權占用再審被告所有之系爭土
    地，再審原告使用系爭土地，即有可能獲得相當於租金之利
    益，再審被告本於民法不當得利法律關係，請求再審原告應
    返還相當於租金之損害金，則前確定判決判命再審原告應給
    付再審被告損害金，亦無適用法規顯有錯誤可言，再審原告
    此部分再審事由之主張，亦屬無據，應予駁回。
五、綜上；再審原告以本院前確定判決有民事訴訟法第496條第1
    項第1、11款規定之再審事由，提起本件再審之訴，為顯無
    理由，爰不經言詞辯論以判決駁回之。
六、據上論結，本件再審之訴為顯無理由，依民事訴訟法第502
    條第2項、第78條判決如主文。
中    華    民    國   100    年    7     月    18    日
                民事第四庭    審判長法  官  陳蘇宗
                                    法  官  林欽章
                                    法  官  張浴美
以上正本係照原本作成。
如對本判決上訴，須於收受判決送達後20日內向本院提出上訴書
狀，其未表明上訴理由者，應於提出上訴後20日內向本院提出上
訴理由書（須按他造人數附具繕本）。
上訴時應提出委任律師為訴訟代理人之委任狀。具有民事訴訟法
第466條之1第1項但書或第2項之情形為訴訟代理人者，另應附具
律師及格證書及釋明委任人與受任人有該條項所定關係之釋明文
書影本。如委任律師提起上訴者，應一併繳納上訴審裁判費。
                                    書記官  阮正枝
中    華    民    國   100    年    7     月    18    日